臺北高等行政法院判決
　　　　　　　　　　　　　　　　　　94年度訴字第00483號
　　　　　　　　　　　　　　　.
原　　　告　甲○○
被　　　告　財政部臺北市國稅局
代　表　人　張盛和（局長）
訴訟代理人　乙○○
上列當事人間因遺產稅事件，原告不服財政部中華民國93年12月
14日台財訴字第 09300558570號訴願決定，提起行政訴訟。本院
判決如下：
　　主  文
原告之訴駁回。
訴訟費用由原告負擔。
　　事  實
一、事實概要：原告之夫陳清源於民國88年11月26日死亡，原告
    於89年8月25日申報遺產稅，經被告核定遺產總額為新台幣
    (下同)59,972,480 元，淨額為41,911,185元。嗣原告就生
    前未償債務一項，申請更正，未獲變更，遂就死亡前2年贈
    與、增列殘障特別扣除額、及生前未償債務等三項，申經復
    查結果，准予追認殘障特別扣除額500萬元，變更核定遺產
    淨額為36,911,185元，其餘未獲變更；原告仍表不服，就生
    前未償債務一項，提起訴願，經訴願決定駁回，原告猶未甘
    服，遂向本院提起行政訴訟。
二、兩造聲明：
　(一)原告聲明：
  1.原處分（即復查決定）及訴願決定均撤銷。
  2.訴訟費用由被告負擔。
　(二)被告聲明：
  1.駁回原告之訴。
  2.訴訟費用由原告負擔。
三、兩造之主張：
甲、原告主張：
  (一)本筆繼承臺北縣汐止鎮○○段社后小段91地號等8筆土地，
    係被繼承人未經原告同意，自行找土地代書辦理產權贈與移
    轉登記予原告。於未告知原告，原告亦未曾出面簽約、授權
    ，被繼承人復自行將上開土地出售予蔡有義，並與承買人自
    行約定，自應收土地款中代償被繼承人原有之債務3,520萬
    元。
  (二)原告係一傳統家庭主婦，所有家庭財務均由被繼承人主導，
    原告只能消極配合。被繼承人當初未經原告之同意即自行交
    代代書，辦理上開土地過戶，究其內容應為單純之信託登記
    予本人，否則當無繼承人不經原告之授權、簽字同意，即逕
    行出售財產。退萬步而言，如原告認定被繼承人死亡前2年
    將上開土地贈與原告，則被繼承人出售上開土地，自行與蔡
    有義約定，代償被繼承人之貸款3,520萬元，當屬積欠原告
    之債務，被告未查究竟，其處分顯屬不當，為此呈請鈞院撤
    銷原處分，准予如主旨聲明，以保障權益，實為德便。
乙、被告主張：
    本件陳清源 (原告之配偶)於88年11月26日死亡，原告於89
    年8月25日申報遺產稅，列報死亡前未償債務，包括台北縣
    汐止市農會3,500萬元及彰化銀行信義分行3,469,798元，合
    計38,469,798元，經被告函查汐止市農會及彰化銀行信義分
    行，被繼承人死亡日貸款餘額分別為0元及3,461,295元（台
    北縣汐止市農會89年11月29日北縣汐農信字第894148號及彰
    化銀行信義分行89年11月29日彰信義字第2455號函復），乃
    核定未償債務扣除額3,461,295元。原告不服主張「系爭農
    會貸款，業經其本人於出售所有坐落台北縣汐止鎮○○段社
    后頂小段91地號等8筆土地後，於88年3月6日由承買人蔡有
    義自應收土地款中代償，惟該筆代償貸款自還款日起至被繼
    承人死亡時均未償還原告，係屬被繼承人生前積欠原告債務
    ，並提示不動產買賣契約書及汐止市農會函為憑，請准予認
    列生前未償債務扣除額云云。」，申經被告復查決定以「系
    爭貸款業經農會證明，於被繼承人死亡時已無餘額，已如前
    述，又所提示不動產買賣契約書，系爭農會貸款，既約定由
    承買人蔡有義於應付原告土地價款中代償，自係原告無償為
    被繼承人承擔債務，依前揭規定，屬配偶間以贈與論之贈與
    行為，所訴核不足採。」為由，遂駁回其復查申請。本件原
    處分、訴願決定均無違誤，為此請求判決如被告答辯聲明。
　　理  由
一、按「經常居住中華民國境內之中華民國國民死亡時遺有財產
    者，應就其在中華民國境內境外全部遺產，依本法規定，課
    徵遺產稅。」「財產之移動，具有左列各款情形之一者，以
    贈與論，依本法規定，課徵贈與稅:...... 一、在請求權時
    效內無償免除或承擔債務者，其免除或承擔之債務。」及「
    左列各款，應自遺產總額中扣除，免徵遺產稅：......9.被
    繼承人死亡前，未償之債務，具有確實證明者。」「左列各
    款不計入贈與總額：......6. 配偶相互贈與之財產。」分
    別為行為時遺產及贈與稅法第1條第1項、第5條第1款、第17
    條第9款及第20條第6款所明定。
二、本件係原告之夫陳清源於88年11月26日死亡，經被告核定遺
    產總額為59,972,480元，淨額為41,911,185元。原告就生前
    未償債務一項不服，為如事實欄所載之主張。是本件應審究
    者厥為系爭3,520萬元是否屬被繼承人陳清源死亡前未償之
    債務？
三、經查：
  (一)本件原告之夫即被繼承人陳清源係於88年11月26日死亡，原
    告於89年8月25日申報遺產稅，列報死亡前未償債務，包括
    台北縣汐止市農會3,500萬元及彰化銀行信義分行3,469,798
    元，合計38,469,798元，有遺產稅申報書一份在卷足憑；經
    被告函查汐止市農會及彰化銀行信義分行，被繼承人死亡日
    貸款餘額分別為0元及3,461,295元，亦有台北縣汐止市農會
    89年11月29日北縣汐農信字第894148號及彰化銀行信義分行
    89年11月29日彰信義字第2455號函各一紙附原處分卷可按，
    是被告乃核定本件未償債務扣除額為3,461,295元，依法自
    屬有據。
  (二)至原告主張汐止市農會貸款，係被繼承人本人於出售坐落台
    北縣汐止鎮○○段社后頂小段91地號等8筆土地後，於88 年
    3月6日由承買人蔡有義自應收土地款中代償，當屬被繼承人
    生前積欠原告債務乙節；然揆諸原告所提87年11月21日原告
    與買主蔡有義所簽立之不動產買賣契約書，系爭漁止市農會
    貸款，既約定由承買人蔡有義於應付原告土地價款中代償，
    自係原告無償為被繼承人承擔債務，屬配偶間以贈與論之贈
    與行為；是原告上開主張，容有誤解，尚難可採。
四、綜上所述，原處分（即復查決定）依法並無不合，訴願決定
    予以維持，亦無違誤；原告徒執前詞，聲請撤銷原處分（即
    復查決定）及訴願決定，並請求被告應將核定之遺產稅總額
    扣除被繼承人之債務，為無理由，應予駁回。
據上論結，本件原告之訴為無理由，爰依行政訴訟法第98條第3
項前段，判決如主文。
中　　華　　民　　國　　94　　年　　11　　月　　30  　日
                        第七庭審判長法  官　劉　介　中
                                    法  官　李　玉　卿
                                    法  官　黃　秋　鴻
上為正本係照原本作成。
如不服本判決，應於送達後20日內，向本院提出上訴狀並表明上
訴理由，如於本判決宣示後送達前提起上訴者，應於判決送達後
20日內補提上訴理由書（須按他造人數附繕本）。
中　　華　　民　　國　　94　　年　　11　　月　　30  　日
                                       書記官   王琍瑩
